臺北高等行政法院判決　　　　　　　　　　　　　　九十一年度訴字第五四二○號
　　　　　　　　　　　　　　　.
　　原　　　告　航欣工業股份有限公司
　　代　表　人　甲○○
　　送達代收人　翁顯杰律師
　　被　　　告　經濟部智慧財產局
　　代　表　人　蔡練生（局長）
　　訴訟代理人　丙○○
　　參　加　人　乙○○
右當事人間因新型專利舉發事件，原告不服經濟部中華民國九十一年十一月七日經訴
字第○九一○六一二六二九○號訴願決定，提起行政訴訟，經本院裁定命參加人獨立
參加訴訟，本院判決如左：
    主  文
原告之訴駁回。
訴訟費用由原告負擔。
　　事  實
一、事實概要：
    參加人於民國八十七年一月十二日以「行動電話固定座」（下稱系爭案）向被告
    前身即中央標準局（八十八年一月二十六日改制為經濟部智慧財產局）申請追加
    新型專利，經其編為第00000000Ａ○一號審查，准予專利。於公告期滿
    後，發給新型第一三二七七九號專利證書，嗣原告提出舉發，經被告以九十一年
    六月二十一日（九一）智專三（二）○四○二○字第○九一八九○○一四八七號
    審定書為舉發不成立之處分，原告不服，提起訴願，經遭決定駁回，遂向本院提
    起行政訴訟。
二、兩造聲明：
    （原告未於準備程序及言詞辯論期日到場，聲明及陳述依其起訴狀所為而記載）
　(一)原告聲明：
    1.訴願決定及原處分均撤銷。
    2.被告對系爭案應為舉發成立之處分。
    3.訴訟費用由被告負擔。
  (二)被告聲明：
    1.駁回原告之訴。
    2.訴訟費用由原告負擔。
  (三)參加人聲明：
    1.駁回原告之訴。
    2.訴訟費用由原告負擔。
三、兩造之爭點：系爭案是否有違核准審定時專利法第九十八條第一項第一款及第二
    項之規定而不符新型專利要件？
　(一)原告主張之理由：
    1.依據專利法第九十七條規定「稱新型者，謂對物品之形狀、構造或裝置之創作
      或改良。」；復按「申請前已見於刊物或已公開使用者。」「申請前，已有相
      同申請案申請在先」「新型係運用申請前既有之技術或知識，而為熟悉該項技
      術者所能輕易完成且未能增進功效時，雖無前項所列情事，仍不得依本法申請
      取得新型專利。」為專利法第九十八條第一項第一款及第二項所明定。經查公
      告之第00000000號「行動電話固定座」新型專利案（下稱引證一），
      其引證一說明書之創作說明已揭示使用了一個或一個以上之磁石以NS極相互交
      錯排列，藉由所產生之強大磁力而得以吸附行動電話，以及公告之第0000
      0000號「磁吸盤之結構改良」新型專利案（下稱引證二）說明書之創作說
      明又揭示有鐵質吸附面板，因而可增加吸附行動電話之磁性。在結合引證一及
      引證二之內容後，習於此藝之人士只要將引證二之鐵質吸附面板附加於引證一
      之結構，並將固定座體積縮小，即可輕易完成系爭案所宣稱之「金屬板是設於
      平面座背面與底墊之間而形成一體藉以阻隔此磁區向平面座背面的吸附性，同
      時增加此磁區向平面座前方吸附行動電話磁性。」之功效，可見系爭案根本毫
      無進步性可言。換句話說，將引證二之鐵質吸附面板附加於引證一之結構，此
      一簡單之結合，實為習於此藝之人士所能易於思及、輕易完成。因此，系爭案
      中創作說明所宣稱「藉由金屬板之設置，使用更少量的磁石，及具有足夠吸附
      行動電話機的磁性強度」，明顯地可由引證一及二之結合來完成。因此，系爭
      案根本不具進步性，更未有功效上的增進。再查，八十五年十一月一日公告之
      日本公開特許公報特開平八–二八八九八九號專利案（下稱引證九）從其實施
      例及其圖示，並已揭露出「其夾持座埋設有數個磁石，並在該夾持座後方設有
      金屬片及其前方設有一墊板，藉此而吸附行動電話。」，因此更足以證明系爭
      案之金屬板設於平面座背面與該底墊之間，與引證九相較，更凸顯出其不具進
      步性，其技術性更未脫離引證九及引證一加引證二之範疇。
    2.原訴願決定機關指出「舉發引證一係系爭案之母案，其所揭示之習知技術並非
      本系爭專利之創作標的，且引證一並未見有系爭案之金屬板設於平面座背面與
      該底墊之間而與行動電話固定座形成一體之構成特徵，亦未能達到系爭案可集
      中磁石吸附力之功效；而引證二鐵質吸附面板構造不同於系爭案之金屬板，無
      法使用於系爭專利之結構上組合，亦不能適用於如系爭專利之行動電話用固定
      座上，且引證一並未見系爭案之金屬板係設於平面座背面與該底墊之間而與行
      動電話固定座形成一體之構成，無法證明系爭案不具進步性。」此理由顯與事
      實不符。因為如原訴願決定機關已自承之「引證一在結構上之差別性僅未見有
      系爭案之金屬板，其餘結構完全相同，然而系爭案之金屬板設置的概念則從前
      述之引證二在結構上設計有一鐵質金屬材質薄片之吸附面板，以藉由強力磁鐵
      之吸力而得以吸附東西」；因此，習於此藝之人士只要將引證二之金屬材質面
      板的構想及結構附加於與系爭案相同結構之引證一中，即可輕易完成系爭案所
      宣稱之「藉由金屬板之設置，而造成固定座前面的吸附磁場磁性大幅增強。」
    3.訴願決定復指引證二所揭示之「鐵質吸附面板構造不同於系爭案之金屬板，無
      法直接轉用於系爭案相同構造之行動電話用固定座上，自當無法具有系爭案提
      供一種行動電話固定座，藉由金屬板來集中磁石吸附力，使固定座達體積縮小
      之功效。」其實不然，該引證二係最主要是藉由一鐵質之吸附面板而能達到增
      加其磁鐵磁力所吸附的面積較大之特點，反觀該系爭案也是同樣僅在引證一中
      增加一鐵質金屬板，以增加所能吸附的面積，因此，在相同創作概念之情形下
      ，只要為熟習此項技術者，皆可輕易地將引證二之技術直接轉用於引證一之結
      構中，即可衍生出系爭案，該系爭案完全僅是兩者的相加，並未具有任何進步
      性與新穎性，因此在未能產生特殊明顯的功效增益下，顯然有違反前揭法條規
      定，自不能據此申請取得新型專利權。
    4.又原處分及訴願決定中所指「引證九並未見有系爭案相同構造之金屬板係設於
      平面座背面與底墊之間，而與行動電話固定座形成一體之構成特徵，引證九無
      法證明系爭案不具新穎性；且無法藉由金屬板來集中磁石吸附力，使固定座達
      體積縮小之目的，亦不足以證明本案不具進步性」此一理由更是與事實不符而
      顯有違法不當之處，其中由該結構剖面圖中更可以清楚發現該爭議案之磁石、
      平面座、金屬板及襯墊早已揭露於該引證九中「其夾持座埋設有多數個磁石，
      並在該夾持座後方設有金屬片及其前方設有一墊板，藉此而吸附行動電話」，
      即可清楚的揭露相同於系爭案之金屬板，係設於平面座背面與該底墊之間而與
      行動電話固定座形成一體之構成特徵，然被告之理由卻刻意規避該重要環節，
      反以系爭案可使固定座製成較小體積之理由而予以規避該引證九與系爭案相同
      結構、及技術部分，其中該系爭案僅是將鐵板製成較大或較小體積，然仍未達
      功能、結構上之進步，如此些微結構之變化更是為同業所能輕易達成者，並不
      具有實質創作性與功效增進，所以在實質上與引證九是相等之創作，何況最高
      行政法院七十三年判字第一一八二號判決謂，所謂申請前已見於刊物或已公開
      使用，並不以兩物品之形狀、構造裝置完全相同為必要，苟兩物品之創作動機
      、目的、構造、作用、技術及功效之主要部分相同，而其不相同之附屬部分，
      僅係習用技術之轉換，為一般業者所易想到者，即難謂新型者。因此，系爭案
      並不具有進步性，其明顯違反了專利法第九十八條第二項之規定，而應予撤銷
      。
    5.另查專利之中文創作摘要、創作說明乃為專利之重要事項，而達成專利實施之
      手段則必揭露於此，俾便專利審核單位得以審查該技術是否可達成其所欲達之
      目的，從而是否核准授予專利，且按被告據以審核專利申請案的作業法規為專
      利審查基準彙編，該彙編已在被告網站上公告（於專利相關法規之網頁內），
      而牽涉系爭案之審查基準早於八十三年十一月二十五日完成公告。又按該基準
      內就新型專利之審查基準規定於第二編，其於第二章第二節專利（即新型專利
      ）三要件即載明：「…基本上應滿足以下三項要件，一、產業利用性、二、新
      穎性；三、進步性」，該三要件需全數具備始得授予專利。然觀系爭案之專利
      說明書第三頁第六行其所欲達成功能手段：「本創作之主要目的，是提供一種
      行動電話固定座，設計由較少磁石配合一金屬板，藉由金屬板來集中磁石吸附
      力，使固定度的體積縮小，卻不減少其吸附強度，而具改良性。本創作另一目
      的，是在提供一種行動電話固定座，因為使用更少的磁石且能增強其磁性吸附
      力，使固定座的造型更為小巧，造價低廉，而其產業利用價值。…」。然磁鐵
      減少，勢必得增加金屬板的面積，否則金屬板的面積與磁石之面積相等的話，
      是否又仍然具有藉由金屬板來集中磁石吸附力，因為金屬板與同面積的話，其
      吸附力仍然為原磁石的吸附力，而沒有增加，所以其金屬板的面積一定得大於
      數磁石的面積，既然金屬板的面積增加了，又如何能使固定度的造型體積縮小
      呢，可見其根本無法達到其目的；再依審查基準第二章第二節產業上利用性，
      即清楚載明雖有具體技術手段，但該新型目的顯然難以達成者，仍然視為未完
      成之新型，而非可供產業上利用之新型，其明顯也違反了專利法九十八條第一
      項之規定，因而不具產業上之利用價值，而不得取得新型專利。
    6.至於系爭案之另一目的「集中吸附力」部分，則如一般人所熟知之情形，如以
      磁石吸附鐵板，因鐵板（除不銹鋼外）具導磁性，則鐵板會生暫時磁化的現象
      。而究其原因乃磁力在上開技術方法中的作用為磁力擴散，而非集中，由此更
      可明顯證明系爭案其另一目的集中吸附力根本無法達到，且客觀地與已知之物
      理原則相違。綜上所述，系爭案該申請書中所欲達之兩個目的均不能實現時，
      依據前揭基準，在技術手段上已明顯客觀不能達成新型創作目的時，即屬未完
      成的新型，從而不具產業上的利用性，而不必論及新穎性及進步性，即應駁回
      系爭案之聲請，此正足證其審查核准程序有明顯重大之瑕疵，而有不適用上開
      基準之當然違法。
　(二)被告主張之理由：
    1.引證一為系爭專利之母案，其所揭示之習知技術並非系爭專利之創作標的，且
      引證一並未見系爭專利之金屬板（14）係設於平面座背面與該底墊之間而與行
      動電話固定座形成一體之構成特徵，自是亦未能達到系爭案可集中磁石吸附力
      之功效；再者引證二鐵質吸附面板之構造並不同於系爭專利之金屬板（14），
      亦無法使用於系爭專利之結構上組合，且非能適用於如系爭案之行動電話用固
      定座，又引證一並未見系爭案之金屬板係設於平面座背面與該底墊之間而與行
　　　動電話固定座形成一體之構成，無法證明系爭案不具新穎性，引證一亦自無法
      達成系爭案所設金屬板構成可集中磁石吸附力之功效，不足以證明系爭案不具
      進步性。又引證二所揭示之鐵質吸附面板構造不同於系爭專利之金屬板，無法
      使用於系爭案結構上組合，即並非可直接轉用於系爭專利之行動電話用固定座
      上，自當無法具有系爭專利提供一種行動電話固定座，藉由金屬板來集中磁石
    　吸附力，使固定座達體積縮小之功效，系爭案具有新穎性與進步性應無庸置疑
      。另原告稱引證九已揭示有系爭案之技術內容，系爭案不具進步性，係一種不
      實之指控，因查引證九並未見有系爭案相同構造之金屬板係設於平面座背面與
      該底墊之間，而與行動電話固定座形成一體之構成特徵，無法證明系爭案不具
      新穎性，且無法藉由金屬板來集中磁石吸附力，使固定座達體積縮小之功效，
      亦不足以證明系爭案不具進步性。
    2.系爭案係利用母案基礎結構再發明之追加專利，主要技術特徵是：「該金屬板
      ，係設於平面座背面與底墊之間而與行動電話固定座形成一體。」其恰位於各
      該磁石背面並由各該磁石緊密吸附，依據系爭案說明書及圖示，基礎組件包括
      有平面座、軟質襯墊、底墊與一含鐵金屬板，其中平面座凸設有側擋緣，底邊
      凸設有橫向擋座，中間設有多數對稱列置的磁石槽，每一磁石槽內嵌置磁石，
      軟質襯墊是結合於平面座表面，形成電話機置放空間，金屬板是設於平面座背
      面與座墊之間而形成一體，每一磁石以NS極交替排列，於該置放空間部位形成
      行動電話機吸附磁區，藉金屬板阻隔此磁區向平面座背面的吸附磁性，同時增
      加此磁區向平面座前方吸附行動電話機的磁性，而能使用較少的磁石，並使此
      行動電話固定座製成較小體積，系爭案應可達其創作目的，具產業利用性，原
      告個人之主觀看法，並非事實，不足採信。
  (三)參加人主張之理由：
    答辯理由同被告所主張。另系爭產品已取得數國專利，金屬板的作用是導磁，當
    磁鐵一正一負放置金屬板上時，磁力即轉存於欲放置物品一側且磁力加倍。
　　理  由
甲、程序方面：
    本件原告經合法通知，無正當理由，未於言詞辯論期日到場，核無行政訴訟法第
    二百十八條準用民事訴訟法第三百八十六條各款所列情形，爰依被告之聲請由其
    一造辯論而為判決，合先敘明。
乙、實體方面：
一、系爭案申請日為八十七年一月十二日，並由被告於八十八年一月二十五日審定准
    予專利，是該專利核發有無撤銷之原因，應以核准審定時有效之八十三年一月二
    十一日修正公佈之專利法為斷。按「稱新型者，謂對物品之形狀、構造或裝置之
    創作或改良。」「新型係運用申請前既有之技術或知識，而為熟習該項技術者所
    能輕易完成且未能增進功效時，雖無前項（第一項）所列情事，仍不得依本法申
    請取得新型專利。」為系爭專利核准審定時專利法第九十七條、第九十八條第二
    項分別定有明文。依系爭案專利說明書之記載，其申請專利範圍為：
  1.一種行動電話固定座（追加一），是包括由一平面座、一軟質襯墊、一底墊、與
    一含鐵（Fe）的金屬板，所組合構成，平面座的正面一側凸設有側擋緣，底邊凸
    設一橫向擋座，平面座的中間平面上，設有多數對稱列置的磁石槽，每一磁石槽
    內嵌置磁石，再於表面結合軟質襯墊，而形成行動電話機的置放空間，該底墊係
    位設於平面座的後端面，其特徵是：該金屬板，係設於平面座背面與該底墊之間
    而與行動電話固定座形成一體。
  2.依據申請專利範圍第一項所述之行動電話固定座（追加一），其中，該每一磁石
    是以NS極相互交錯排列，該金屬板，恰位於各該磁石背面並由各該磁石緊密吸附
    。
二、引證一即舉發證據一，為八十六年十二月二十一日公告之第00000000號
    「行動電話固定座」新型專利案，引證二即舉發證據二，為八十六年七月十一日
    公告之第00000000號「磁吸盤之結構改良」新型專利案，引證三、引證
    四即舉發證據三、證據四，為 HAMG SHING之AUTO  CB CELLULAR ANTENNAS&ACCE
    SORRIES八十四年及八十五年產品型錄，引證五即舉發證據五，為刊於 OVER2000
    無刊登日期之型錄，引證六即舉發證據六，為引證三之實物，引證七即舉發證據
    七，為八十六年九月二十一日公告之第00000000號「磁氣墊毯」新型專
    利案，引證八即舉發證據七之一，為刊登於八十六年之CATALOG 雜誌第四十九頁
    之商品、以及舉發證據七之二，為證據七之一之商品型錄21-1130 實物，引證九
    即舉發證據補充資料一、二、三，為八十五年十一月一日公告之日本公開特許公
    報特開平八｜二八八九八九號專利案。經查被告就引證三、四、五、六、七、八
    不足以證明系爭案不具新穎性及進步性，已於舉發審定書中詳述其理由，核無不
    合，原告未到庭陳述，亦未於其書狀就被告有關認定引證三、四、五、六、七、
    八不足以證明系爭案不具新穎性及進步性部分為爭執，故就該部分於本件不另論
    述，先予明。
三、次查，引證一為系爭案之母案，系爭案技術特徵是其金屬板，係設於平面座背面
    與該底墊之間而與行動電話固定座形成一體。引證一並無系爭案金屬板恰位於各
    該磁石背面並由各該磁石緊密吸附的改良追加結構，引證一不能證明系爭案不具
    新穎性。又系爭案上述結構之改良係為有效解決母案即引證一體積與磁性吸附強
    度的問題，藉由金屬板集中磁石吸附力，使固定座的體積縮小，卻不減其吸附強
    度。因此，引證一亦不能證明系爭案不具進步性。引證二係有關磁吸盤之結構改
    良，尤指一種可吸附工具及零件並可隨身配掛或吸附於工作處機台上之磁吸盤結
    構改良者。經查，引證二鐵質吸附面板之構造並不同於系爭案之金屬板，無法使
    用於系爭專利之結構上組合，亦不能適用於如系爭專利之行動電話用固定座上，
    引證二不能證明系爭案不具新穎性。又引證二所揭示之鐵質吸附面板構造無法直
    接轉用於系爭案之行動電話用固定座上，自當無法具有系爭案提供一種行動電話
    固定座，藉由金屬板來集中磁石吸附力，使固定座達體積縮小之功效。因此，引
    證二亦不能證明系爭案不具進步性。原告雖主張引證二係最主要是藉由一鐵質之
    吸附面板而能達到增加其磁鐵磁力所吸附的面積較大之特點，反觀該系爭案也是
    同樣僅在引證一中增加一鐵質金屬板，以增加所能吸附的面積，因此，在相同創
    作概念之情形下，只要為熟習此項技術者，皆可輕易地將引證二之技術直接轉用
    於引證一之結構中，即可衍生出系爭案，該系爭案完全僅是兩者的相加，並未具
    有任何進步性與新穎性等等。但查，系爭案係藉平面座背面的金屬板，阻隔此磁
    區向平面座背面的吸附磁性，同時增加此磁區向平面座前方吸附行動電話機的磁
    性，而能使用較少的磁石，並使此行動電話固定座製成較小體積。而引證二之吸
    附面板係使各尺寸、形狀之手工具皆可吸附於面板上，其技術功效與系爭案之金
    屬板並不相同，自不能據此主張系爭案不具新穎性或進步性。原告此部分主張，
    非屬可採。
四、另原告雖主張引證九中「其夾持座埋設有多數個磁石，並在該夾持座後方設有金
    屬片及其前方設有一墊板，藉此而吸附行動電話」，即可清楚的揭露相同於系爭
    案之金屬板，係設於平面座背面與該底墊之間而與行動電話固定座形成一體之構
    成特徵等等。但查，依引證九之專利摘要及圖二顯示，其磁石203係埋設於平板
    夾持座107之中，並未見有系爭案相同構造之金屬板係設於平面座背面與該底墊
    之間，而與行動電話固定座形成一體之構成特徵，引證九不能證明系爭案不具新
    穎性。且引證九亦無法藉由金屬板來集中磁石吸附力，使固定座達體積縮小之功
    效，亦不能證明系爭案不具進步性。至原告另主張系爭案不具產業上的利用性部
    分。經查，原告於異議申請時，係以系爭案係運用申請前已公開之既有技術，所
    添加之附件亦無增進功效等不具新穎性與進步性，作為舉發事由，原告並未以系
    爭案不具產業上利用性作為舉發事由。按舉發人補提理由及證據，應自舉發之日
    起一個月內為之，專利法第七十二條第四項定有明文，被告主張系爭案不具產業
    上利用性，未於舉發之日起一個月內為之，迄至本院審理時始為系爭案不具產業
    上利用性舉發理由之主張，核屬新舉發理由，應屬得否另案舉發之問題，尚非本
    件審理範圍，故就原告該部分主張，不於本件審酌論述，併此明。
五、綜上所述，前揭引證案均不足以證明系爭案不具新穎性及進步性，從而被告據此
    認原告舉發為無理由，而為舉發不成立之處分，於法並無不合，訴願決定予以維
    持，亦屬妥適。原告主張前詞，聲請撤銷訴願決定及原處分，並請求被告應為舉
    發成立之處分，為無理由，應予駁回。
據上論結，本件原告之訴為無理由，爰依行政訴訟法第九十八條第三項前段、第二百
十八條，民事訴訟法第三百八十五條第一項前段，判決如主文。
中　　　華　　　民　　　國　　九十三　　年　　　四　　　月　　　八　　　日
                        臺 北 高 等 行 政 法 院   第 二 庭
                                           審 判 長 法  官　姜素娥
                                                    法  官　林文舟
                                                    法  官　陳國成
右為正本係照原本作成。
如不服本判決，應於送達後二十日內，向本院提出上訴狀並表明上訴理由，如於本判
決宣示後送達前提起上訴者，應於判決送達後二十日內補提上訴理由書（須按他造人
數附繕本）。
中　　　華　　　民　　　國　　九十三　　年　　　四　　　月　　　九　　　日
  　　　　　　　　　　　　　　　　　　　　          書記官　王英傑
